【裁判字號】    96,訴,1817
【裁判日期】    970327
【裁判案由】    所有權移轉登記
【裁判全文】
臺灣高雄地方法院民事判決              96年度訴字第1817號
原      告  戊○○
            丙○○
            丁○○
            乙○○
            庚○○○○
            辛○○○
                      號
            己○○
上列七人之
共      同
訴訟代理人  陳平如律師
被      告  子○○○  住高雄市.
訴訟代理人  謝信義律師
被      告  甲○○    住高雄市.
            癸○○    住高雄市.
            壬○○    住彰化縣.
上列當事人間所有權移轉登記事件，經本院於民國97年3月13日
言詞辯論終結，判決如下：
    主      文
被告子○○○、甲○○、癸○○、壬○○應將其所有如附表所示
之土地應有部分移轉所有權登記予原告公同共有。
訴訟費用由被告負擔。
    事實及理由
一、被告甲○○、癸○○、壬○○經合法通知，未於言詞辯論期
    日到場，核無民事訴訟法第386 條各款所列情形，爰依原告
    聲請，由其一造辯論而為判決。
二、原告起訴主張：原告之父吳禎祥與被告子○○○之父（即被
    告甲○○、癸○○、壬○○之外祖父）吳知批原分別共有坐
    落於高雄市小港區○○○段第211-4 地號土地（經重測後地
    段地號變更為高雄市○○區○○段第68地號、第68-1地號，
    下稱系爭土地），應有部分均為1/2 ，嗣吳禎祥以其在先祖
    公田之持分土地（上開公田現經政府徵收為高雄臨海工業區
    使用）與吳知批交換其於系爭土地之應有部分1/ 2，然因吳
    禎祥迄未還清吳知批代其清償高雄區合會借款之債務，雙方
    遂約定於吳禎祥清償對吳知批之上開債務後，吳知批即將系
    爭土地應有部分1/2 移轉登記予吳禎祥（下稱系爭協議）。
    惟吳禎祥迄吳知批過世時仍積欠新台幣（下同）28,794元未
    還（下稱系爭債務），迨吳知批去世後，吳禎祥再與吳知批
    之子吳朗燦、吳朗瑜、吳朗瑾、吳郎淮（下稱吳朗淮等4 人
    ）簽立切結書，載明吳朗淮等4 人在吳禎祥清償系爭債務後
    ，願將其等繼承吳知批之系爭土地應有部分1/2 所有權移轉
    登記予吳禎祥等語（下稱系爭切結書）。詎吳知批之繼承人
    嗣竟拒絕收受原告清償系爭債務之款項，亦拒絕履行系爭吳
    禎祥與吳知批之生前協議，現原告之父吳禎祥亦已去世，經
    原告依約提存28,794元清償系爭債務完畢，爰依系爭吳禎祥
    與吳知批之生前協議及繼承之法律關係，提起本件訴訟，請
    求被告履行上開協議，移轉如附表所示土地應有部分之所有
    權予原告共有等語。並聲明：求為判決被告子○○○、甲○○、癸○○、壬○○應將其所有如附表所示之土地應有部分
    移轉所有權登記予原告共有。
三、被告子○○○則以：被告之被繼承人吳知批與原告之被繼承
    人吳禎祥間並無系爭協議存在，訴外人即吳知批之子吳朗淮
    等4 人所書立之系爭切結書亦非真正，縱認系爭切結書係屬
    真正，惟系爭切結書簽立時被繼承人吳知批所有系爭土地應
    有部分1/2 仍屬全體繼承人公同共有，未經分割繼承，吳知
    批之子吳朗淮等4 人自無從代全體繼承人處分系爭土地，系
    爭切結書對其他繼承人不生效果，原告之訴為無理由等語置
    辯。並聲明：原告之訴駁回。至於被告甲○○、癸○○、壬○○等人則未於言詞辯論期日到場，亦未提出書狀作何聲明
    或陳述。
四、本件兩造不爭執事項如下：
  (一)原告之被繼承人吳禎祥與被告之被繼承人吳知批原分別共有
    坐落於高雄市○○區○○段第68、68-1地號土地（重測前為
    高雄市小港區大林蒲第211-4 地號土地，即系爭土地）應有
    部分各1/2 。
  (二)原告之被繼承人吳禎祥於64年6 月29日去世，被告之被繼承
    人吳知批於58年11月23日去世。原告為被繼承人吳禎祥之子
    女，被告為被繼承人吳知批之子女、孫子女。其中被告子○○○（即吳知批之女兒）、甲○○（即吳知批之女兒王吳素
    珠之子）分別於66年9 月、91年8 月28日因分割繼承而取得
    系爭土地所有權應有部分5/56，癸○○、壬○○（即吳知批
    之女兒陳吳素珍之子）則於79年5 月31日因繼承而取得系爭
    土地所有權應有部分1/28。
  (三)原告於94年12月7 日對吳知批之子吳朗淮及其孫子女吳坤流
    、吳文峰、吳文彬、吳文志、吳秀全（即吳知批之子吳朗瑜
    之子女）等人辦理清償提存28,794元，經本院以94年度存字
    第4909號提存事件受理之（見本院卷第12頁）。嗣分別於96
    年12月24日、97年1 月22日、97年2 月22日各依被告子○○○、甲○○、癸○○、壬○○等人之應繼分比例辦理系爭債
    務清償提存，經本院以96年度存字第9202、9201號提存事件
    、97年度存字第493 號提存事件、台灣彰化地方法院97年度
    存字第255 號提存事件受理在案（見本院卷第132 頁、第13
    5 頁、第185 頁、第220 頁）。
  (四)吳知批之子吳朗淮及孫子女吳坤流、吳文峰、吳文彬、吳文
    志、吳秀全等人因繼承取得系爭土地所有權之應有部分，業
    經本院以94年度訴字第3082號判決渠等應將系爭土地應有部
    分移轉所有權登記予原告確定（見本院卷第22頁）。
五、本件兩造爭執事項為：(一)被告之被繼承人吳知批之子吳朗淮
    等4 人簽立之系爭切結書是否為真正？(二)原告之被繼承人吳
    禎祥與被告之被繼承人吳知批間有無系爭協議存在？(三)原告
    依系爭協議及繼承之法律關係請求被告將渠等因繼承吳知批
    而取得之系爭土地應有部分所有權移轉登記予原告等人公同
    共有，有無理由？茲分述如下：
  (一)被告之被繼承人吳知批之子吳朗淮等4 人簽立之系爭切結書
    是否為真正？
  1.按文書之證據力，有形式上證據力與實質上證據力之分。前
    者係指真正之文書即文書係由名義人作成而言；後者則為文
    書所記載之內容，有證明應證事實之價值，足供法院作為判
    斷而言。必有形式上證據力之文書，始有證據價值可言。文
    書之實質上證據力，固由法院根據經驗法則，依自由心證判
    斷之，惟形式上之證據力，其為私文書者，則應依民事訴訟
    法第357 條決定之，即私文書之真正，如他造當事人有爭執
    者，應由舉證人證其真正。又私文書經本人或其代理人簽名
    、蓋章或按指印者，推定為真正，民事訴訟法第358 條定有
    明文。而按私文書經他造否認者，固應由舉證人證其真正。
    但如係遠年舊物，另行舉證實有困難法院非不得依經驗法則
    ，並斟酌全辯論意旨，判斷其真偽。本件原告爰引系爭切結
    書作為證明原告之被繼承人吳禎祥與被告之被繼承人吳知批
    間有系爭協議（即吳知批於吳禎祥清償系爭債務28,794元完
    畢後，即應將其就系爭土地應有部分1/2 之所有權移轉登記
    予吳禎祥之協議）存在之重要證據方法，是就系爭切結書之
    真正與否即有先為究明之必要，合先敘明。
  2.經查：
  (1)系爭切結書雖未載明作成日期，惟系爭切結書之紙質泛黃，
    其上字跡墨色已有部分暈染、褪色，業經本院當庭勘驗系爭
    切結書正本在卷（見本院卷第232 頁），可見系爭切結書作
    成之年代久遠。再佐以證人即吳知批之子吳朗淮固否認曾見
    聞系爭切結書內容，惟證稱：切結書上所載28,794元債務係
    吳禎祥向高雄中小企銀之前身高雄信合社借款而來，其聽聞
    其父吳知批告知，斯時信合社規定要標寫會金者須找3 名保
    證人作保，吳知批即為吳禎祥之保證人，詎吳禎祥標會後未
    按期付款，致吳知批遭信合社追償，其父吳知批代為清償系
    爭債務後，曾陸續向吳禎祥討回代償的借款，迨其父吳知批
    去世後，吳禎祥曾向其兄弟4 人表示尚欠28 ,794 元債務未
    還，其將於2 年內清償債務，並要求其等不要計算利息，其
    等認為吳禎祥有誠意按期清償，遂予同意，詎吳禎祥嗣仍未
    清償債務，現今物價已為當年百倍，自不能容允被告等人僅
    清償28,794元即了結債務等語（見本院卷第173 頁、第174
    頁），核其證詞與系爭切結書記載「緣因債務人吳禎祥曾於
    先父吳知批在世之日借用新台幣貳萬捌仟柒佰玖拾肆元整（
    無利息借用），以建物敷地座落大林蒲地番二一一之四之貳
    分之一提供為借用此款之約，若債務人他日將此借用款貳萬
    捌仟柒佰玖拾肆元整償還之日…」等語大致相符，足徵原告
    之被繼承人吳禎祥於吳知批去世後，確曾與吳知批之子吳朗
    淮等兄弟4 人商談系爭債務清償一事，是以原告主張系爭切
    結書係於58年11月23日至64年6 月29日間（即被告之被繼承
    人吳知批去世後，原告之被繼承人吳禎祥去世前），由吳禎
    祥與吳知批之子吳朗淮等4 人商談後所為乙節（見本院卷第
    233 頁），核與事實相符，應屬可採。
  (2)又證人吳朗淮雖否認系爭切結書之印文為真正，惟經本院94
    年度訴字第3082號所有權移轉登記事件調取吳朗淮於51年2
    月27日在高雄縣小港鄉公所設立登記之印鑑印文，與前揭切
    結書印文併送法務部調查局以照相放大、重疊比對及特徵比
    對之方法鑑定，認：系爭切結書上「吳朗淮」之印文與印鑑
    證明所示印文字形、大小均大致吻合，且部分紋線細微特徵
    亦屬相符，然因系爭切結書上「吳朗淮」印文左半側印痕印
    色淤積模糊，致紋線特徵不明，而難精確認定其與印鑑印文
    是否出於同一印章等語，並製成印文放大套卡比對在案，經
    本院依職權調取本院94年度訴字第3082號所有權移轉登記事
    件卷附法務部調查局95年12月18日調科貳字第0950070230號
    鑑定通知書1 份核閱無誤（見本院94年度訴字第3082號卷第
    142 頁、第143 頁），是以前開印文經法務部調查局鑑定結
    果，應屬真偽不明，尚難逕認系爭切結書上蓋用之印文係屬
    虛偽。再參諸系爭切結書係作成於58年至64年間，已如前述
    ，則衡諸當時尚無電腦刻印技術，一切仍仰賴人工為之，尚
    難僅憑印鑑印文悉予翻拷仿製字形、大小相同之印章，既上
    開印文與吳朗淮留存之印鑑印文字形、大小及部分紋線細微
    特徵均相符，復無證據顯示原告之被繼承人吳禎祥於系爭切
    結書作成時，有何機會取得吳知批之繼承人吳朗淮之印鑑偽
    造之，足認原告主張系爭切結書上所蓋用之被告吳朗淮印文
    為真正一節，應屬可採。
  (3)另系爭切結書上所蓋用之「吳朗瑜」印文經本院94年度訴字
    第3082號所有權移轉登記事件於調取吳朗瑜於56年4 月6 日
    在高雄縣小港鄉公所設立之印鑑印文後，併送法務部調查局
    鑑定。該鑑定報告固認上開印文因印色不勻，致紋線特徵不
    明，而難逕認其與印鑑印文是否出於同一印章等語，經本院
    依職權調取法務部調查局96年3 月5 日調科貳字第09600088
    290 號鑑定通知書1 份可稽（見本院94年度訴字第3082號卷
    第165 頁），惟上開印文與該印鑑印文之字形、大小大致相
    符，已據法務部調查局製成套卡1 份在卷可供比對（同上卷
    第166 頁），而上開「吳朗瑜」印文之字體與系爭切結書上
    之「吳朗淮」、「吳朗燦」之印文字體均顯然不同，亦與偽
    造文書印文者常習以同一字形、字體為之，以求迅速、簡便
    之手法不同，足認系爭切結書上「吳朗瑜」之印文亦屬真正
    。
  (4)綜上，原告主張系爭切結書作成之築點及緣由，均核與證人
    吳朗淮之證詞相符，且系爭切結書上蓋用之「吳朗淮」、「
    吳朗瑜」印文係屬真正，亦經本院審認如前，被告子○○○
    辯稱系爭切結書係出自偽造云云，未據被告舉證證明究有何
    偽造情事，揆諸首揭說明，即應推定系爭切結書為真正。
  (二)原告之被繼承人吳禎祥與被告之被繼承人吳知批間有無系爭
    協議存在？
  1.按當事人主張有利於己之事實，就其事實有舉證之責任，民
    法第277 條第1 項前段定有明文。次按各當事人就其所主張
    有利於己之事實，均應負舉證之責，故一方已有適當之證明
    者，相對人欲否認其主張，即不得不更舉反證，最高法院著
    有19年上字第2345號判例要旨足資參照。本件原告主張其被
    繼承人吳禎祥與被告之被繼承人吳知批間有以「於吳禎祥償
    清對吳知批之系爭28,794元債務後，由吳知批移轉系爭土地
    應有部分1/2 所有權登記予吳禎祥」為內容之系爭協議存在
    ，自應由原告就前開對己有利之事實，負舉證之責，經原告
    提出適當之證明後，即應由否認其主張之被告提出反證，此
    為舉證責任之分擔。
  2.依吳知批之子吳朗淮等4 人作成之系爭切結書記載「緣因債
    務人吳禎祥曾於先父吳知批在世之日借用新台幣貳萬捌仟柒
    佰玖拾肆元整（無利息借用），以建物敷地座落大林蒲地番
    二一一之四之貳分之一提供為借用此款之約，若債務人他日
    將此借用款貳萬捌仟柒佰玖拾肆元整償還之日，願將座落大
    林蒲地番二一一之四之貳分之一之土地無條件登記贈與債務
    人吳禎祥所有」等語（見本院卷第11頁），故由系爭切結書
    前段就借款原因之記載可知，原告之被繼承人吳禎祥係以提
    供系爭土地應有部分1/2 作為擔保之方式向吳知批借款，是
    以原告主張吳知批於吳禎祥履行清償系爭債務之義務後，應
    履行返還擔保物即移轉系爭土地應有部分1/2 所有權登記予
    吳禎祥之義務一節，核與系爭切結書所載借款緣由相符，應
    屬可採，堪認兩造之被繼承人吳禎祥、吳知批間確有系爭協
    議存在。
  3.被告固辯稱：吳知批與吳禎祥間並無系爭協議存在，系爭切
    結書乃吳知批之部分繼承人吳朗淮等4 人片面同意移轉系爭
    土地應有部分1/2 予原告之被繼承人吳禎祥，其效力不及於
    其餘繼承人等語。但查，系爭切結書後段就系爭土地應有部
    分1/2 所有權移轉登記一節，固以「立切結書人願贈與系爭
    土地應有部分1/2 予吳禎祥」之方式記載之，惟觀諸系爭切
    結書前後文義，可知原告之被繼承人吳禎祥應先履行清償其
    對吳知批之系爭28,794元債務後，吳朗淮等4 人始同意移轉
    渠等自吳知批所繼承之系爭土地應有部分1/2 所有權予原告
    之被繼承人吳禎祥，足見系爭債務清償與系爭土地應有部分
    1/ 2所有權移轉登記行為間有互負履行義務之對應關係存在
    ，尚非吳知批之子吳朗淮等4 人之單獨贈與行為，是以原告
    以系爭切結書推認被告之被繼承人吳知批與原告之被繼承人
    吳禎祥間有系爭協議存在一節，尚屬有據，被告除有反證足
    以證明上開推定事實並非真實外，即不能僅憑片面擷取系爭
    切結書後段之文字記載，逕謂兩造之被繼承人吳禎祥、吳知
    批間並無系爭協議存在。
  (三)原告依系爭協議及繼承之法律關係請求被告將渠等因繼承吳
    知批而取得之系爭土地應有部分所有權移轉登記予原告等人
    公同共有，有無理由？
  1.依民法第1148條前段規定，繼承人自繼承開始時，承受被繼
    承人財產上之一切權利、義務。又繼承人有數人時，在分割
    遺產前，各繼承人對遺產全部為公同共有，繼承人對於被繼
    承人之債務負連帶責任，其相互間對於被繼承人之債務，除
    另有約定外，按其應繼分比例負擔之，民法第1151條、第11
    53條第1 項、第2 項亦有明定。
  2.本件原告為吳禎祥之繼承人，其就所繼承吳禎祥對吳知批之
    系爭債務，業已按被告等繼承人之應繼分完成清償提存，如
    數清償完畢，為兩造所不爭執，並有卷附本院94年度存字第
    4909號提存書、96年度存字第9202號提存書、96年度存字第
    9201號提存書、97年度存字第493 號提存書及台灣彰化地方
    法院97年度存字第255 號提存書可憑（見本院卷第12頁、第
    132 頁、第135 頁、第185 頁、第220 頁），足認原告已依
    系爭協議履行其被繼承人吳禎祥應負之系爭債務清償義務，
    並因繼承而公同共有吳禎祥對吳知批之移轉系爭土地應有部
    分1/2 之債權。又被告為吳知批之繼承人，並以繼承為原因
    ，各按其應繼分取得被繼承人吳知批於系爭土地之應有部分
    ，亦為兩造所不爭執，並有卷附土地登記簿謄本1 份在卷可
    稽（見本院卷第14頁），揆諸前引規定，被告自應就渠等之
    被繼承人吳知批依系爭協議應負之移轉系爭土地應有部分
    1/2 所有權登記予原告之義務，各依如附表所示之應繼分比
    例負給付之責。故原告依系爭協議及繼承之法律關係，請求
    被告將其所有如附表所示之系爭土地應有部分移轉所有權登
    記予原告公同共有，為有理由，應予准許。
據上論結，原告之訴為有理由，依民事訴訟法第385 條第1 項前
段、第78條，判決如主文。
中    華    民    國    97    年    3     月    27    日
                  民事第一庭  法  官  賴文姍
正本係照原本作成。
如不服本判決，應於送達後20日內，向本院提出上訴狀並表明上
訴理由，如於本判決宣示後送達前提起上訴者，應於判決送達後
10日內補提上訴理由書（須附繕本）。
中    華    民    國    97    年    3     月    27    日
                              書記官  李崑良
  附表：
  ┌─┬─────┬───────────────┬──────┐
  │  │ 姓   名  │      土地坐落標示            │  應有部分  │
  ├─┼─────┼───────────────┼──────┤
  │1 │子○○○  │高雄市○○區○○段第六八、第六│五十六分之五│
  │  │          │八之一地號土地                │            │
  ├─┼─────┼───────────────┼──────┤
  │2 │甲○○    │      同  上                  │五十六分之五│
  ├─┼─────┼───────────────┼──────┤
  │3 │癸○○    │      同  上                  │二十八分之一│
  ├─┼─────┼───────────────┼──────┤
  │4 │壬○○    │      同  上                  │二十八分之一│
  └─┴─────┴───────────────┴──────┘


司法院資訊處製作；財團法人民間司法改革基金會備份。
